---
title: "PROYECTO"
output: html_document
date: '2022-12-13'
---

```{r setup, include=FALSE}
knitr::opts_chunk$set(echo = TRUE)
```



```{r}
library(tidyverse)
library(readr)
```

Este trabajo está realizado para el proyecto final de la certificación profesional de Google Analytics en la plataforma Coursera, pudiendo elegirse dos casos prácticos. De los dos proyectos a elegir he optado por el caso práctico 1: ¿Cómo lograr el éxito rápido de un negocio de bicicletas compartidas?

He seguido los pasos recomendados en el curso y que son: preguntar, preparar, procesar, analizar, compartir, actuar.

# PREGUNTAR

En este paso se define el problema que pretende resolverse para entender plenamente las expectativas de los interesados. La empresa ficticia Ciclystic tiene dos tipos de clientes: ciclistas ocasionales que pagan la bici solo en las ocasiones que las toman y ciclistas que han hecho una suscripcion anual pudiendolas tomar tanta veces como quieran durante la suscripcion. La directora de marketing cree que el éxito futuro de la empresa depende de maximizar el ńumero de suscripciones anuales.

Por tanto el problema que se plantea es entender qué diferencias existen en el uso de bicicletas Cyclistic entre los ciclistas ocasionales y los que tienen una suscripción anual. A través de este conocimiento, se diseñará una nueva estrategia de marketing para convertir los ciclistas ocasionales en suscriptores anuales.

En este paso tenemos que tener presente quienes son los interesados: los ejecutivos de Cyclistic, que deben aprobar las recomendaciones a partir del conocimiento que obtengamos. Pero tambien la directora de marketing, que es de dónde parte la solicitud de análisis.

Así pues estableceré estrategias de comunicación con estos interesados: la directora de marketing y los ejecutivos, y que ayudarán a enfocar el problema.

En resumen, las tres preguntas en concreto que guiarán el programa de marketing son:

1. ¿En qué se diferencian los socios anuales y los ciclistas ocasionales con respecto al uso de las bicicletas de Cyclistic?

2. ¿Por qué los ciclistas ocasionales comprarían membresías anuales de Cyclistic?

3. ¿Cómo puede usar Cyclistic los medios digitales para influenciar a los ciclistas ocasionales a convertirse en miembros?

De estas tres preguntas, la directora de marketing me asigna, como analista de datos, la primera pregunta:
¿En qué se diferencian los socios anuales y los ciclistas ocasionales con respecto al uso de las bicicletas de Cyclistic?

# PREPARAR

Para realizar el análisis los datos históricos de los viajes de Cyclistic.

La fuente de datos es un enlace a la nube de amazon aws en donde se sencuentran múltiples ficheros en formato csv de la empresa ficticia Cyclistic. Por tanto se trata de una fuente secundaria.

Hay tres tipos de ficheros con dos diferente clases de datos:

En el primero estan los datos correspondientes a los trayectos que se realizan en las bicicletas.
En el segundo, los datos correspondientes a las estaciones donde estan colocadas las bicicletas.

En relación con los trayectos, hay datos de un tipo que van desde el 2003 hasta noviembre del 2022. Sin embargo, las bases de datos de donde proceden no son las mismas. Desde el segundo cuatrimestre cambian.

En cuanto a las estaciones los datos disponibles van desde 2013 a 2017.






# PROCESAR

Para el proceso de datos he elegido R. En primer lugar queria hacer los cálculos previos con sql (BigQuery de Google) para poder utilizar las diferentes herramientas aprendidas en el curso de Google Analytics. Sin embargo hay un problema con el tamaño de los ficheros a procesar. A partir de un tamaño superior a 100 Mb BigQuery no los sube; hay que subirlos en Google Cloud Storage y aqui hay que subscribirse. Así que para este caso realizaré todo el proceso en R. Ademas, RStudio permite el trabajar con R de una manera ágil, desde el punto inicial, la importación de datos, hasta el final la emision del informe en pdf o html.

Lo primero es hacer homogeneos los ficheros, ya que hay algunos que se refieren a un trimestre, otros se refieren a meses, etc. Asi que los convertiremos todos a datos trimestrales.

Asi mismo he subdividido todos los ficheros en tres directorios: en uno estan los viajes desde el 2013 hasta el primer trimestre de 2020, en otro los viajes desde el primer trimestre de 2020 hasta Noviembre 2022 y en un tercero datos relativos a las estaciones donde estan aparcadas las bicis, habiendo datos solo hasta 2017. Los dos primeros son relativos a los mismos datos, pero proceden de bases de datos diferentes por lo que los campos no coinciden.

## Limpieza ficheros de viajes de 2013 a primer cuatrimestre 2014.

### Concatenar ficheros para generar uno único del tercer trimestre de 2014

```{r}
datafile1 <- read.csv(paste0('/home/miguel/CURSO_DATA_ANALYSIS/Caso_Práctico/DATA/TRIPS/',list_files[6]))
datafile2 <- read.csv(paste0('/home/miguel/CURSO_DATA_ANALYSIS/Caso_Práctico/DATA/TRIPS/',list_files[7]))
datafile <- rbind(datafile1, datafile2)
#write.csv(datafile,"CURSO_DATA_ANALYSIS/Caso_Práctico/DATA/TRIPS/Divvy_Trips_2014_Q3.csv")
```

### Concatenar ficheros para generar un único del tercer trimestre de 2015

```{r}
datafile1 <- read.csv(paste0('/home/miguel/CURSO_DATA_ANALYSIS/Caso_Práctico/DATA/TRIPS/',list_files[9]))
datafile2 <- read.csv(paste0('/home/miguel/CURSO_DATA_ANALYSIS/Caso_Práctico/DATA/TRIPS/',list_files[10]))
datafile3 <- read.csv(paste0('/home/miguel/CURSO_DATA_ANALYSIS/Caso_Práctico/DATA/TRIPS/',list_files[11]))

datafile <- rbind(datafile1, datafile2, datafile3)
#write.csv(datafile,"CURSO_DATA_ANALYSIS/Caso_Práctico/DATA/TRIPS/Divvy_Trips_2015_Q3.csv")
```

### Concatenar ficheros para generar un único del segundo trimestre de 2016

```{r}
datafile1 <- read.csv(paste0('/home/miguel/CURSO_DATA_ANALYSIS/Caso_Práctico/DATA/TRIPS/',list_files[14]))
datafile2 <- read.csv(paste0('/home/miguel/CURSO_DATA_ANALYSIS/Caso_Práctico/DATA/TRIPS/',list_files[15]))
datafile3 <- read.csv(paste0('/home/miguel/CURSO_DATA_ANALYSIS/Caso_Práctico/DATA/TRIPS/',list_files[16]))

datafile <- rbind(datafile1, datafile2, datafile3)
#write.csv(datafile,"CURSO_DATA_ANALYSIS/Caso_Práctico/DATA/TRIPS/Divvy_Trips_2016_Q2.csv")
```

Una vez generados los nuevos cuatrimestres, nos deshacemos de los originales que no eran homogeneos con el resto de los datos. La lista definitiva de los ficheros en este directorio sería:

```{r}
list_files <-list.files(path='/home/miguel/CURSO_DATA_ANALYSIS/Caso_Práctico/DATA/TRIPS')
list_files
```

Ahora a efectos de homogeneidad convertiremos el segundo directorio de viajes que viene como ficheros mensuales en ficheros trimestrales.

```{r}
list_files2 <-list.files(path='/home/miguel/CURSO_DATA_ANALYSIS/Caso_Práctico/DATA/YEARS')
list_files2
```



# ANALIZAR

# COMPARTIR

# ACTUAR
```{r}
#setwd("/home/miguel/CURSO_DATA_ANALYSIS/Caso_Práctico/DATA/YEARS")
list_files <-list.files(path='/home/miguel/CURSO_DATA_ANALYSIS/Caso_Práctico/DATA/YEARS') 
df <- read_csv(list_files)
str(df)
unique(df$rideable_type )
unique(df$member_casual)
